【裁判字號】    98,台上,2365
【裁判日期】    980430
【裁判案由】    違反貪污治罪條例
【裁判全文】
最高法院刑事判決            九十八年度台上字第二三六五號
上  訴  人  乙○○
選任辯護人  蔡調彰律師
上  訴  人  甲○○
選任辯護人  謝清福律師
上列上訴人等因違反貪污治罪條例案件，不服台灣高等法院中華
民國九十七年四月十日第二審更審判決（九十五年度上更(一)字第
五八０號，起訴案號：台灣基隆地方法院檢察署九十四年度偵字
第一五五五、一五五六、一八四九、一九六七、二四五九號），
提起上訴，本院判決如下：
    主  文
原判決撤銷，發回台灣高等法院。
    理  由
本件原判決認定上訴人乙○○自民國九十一年三月十九日起至九
十二年十月十七日止，任台北縣警察局瑞芳分局四腳亭派出所（
下稱四腳亭派出所）所長；上訴人甲○○則自九十二年一月間起
，受派擔任該派出所第四勤區管區警員，均為依據法令從事於公
務暨負有調查職務之人員。緣盧葉牡丹、宋云秀（二人所犯聚眾
賭博罪及行賄罪均經判決確定）先自九十一年四月間起至九十二
年二月間止，共同在台北縣瑞芳鎮○○路「大廟口海產店」附近
民宅經營賭場（下稱「大埔路賭場」），繼於九十二年九月間起
至同年十一月間止，共同在台北縣瑞芳鎮○○路四八巷五六之二
三號附近民宅經營賭場（下稱「中央路賭場」）。盧葉牡丹、宋
云秀因上開二賭場甫經營未久，即數度經員警臨檢、取締，渠等
為達順利經營賭場牟利之目的，在上開「大埔路賭場」經營期間
，透過朱宏勝（經判處罪刑確定）與乙○○達成按月交付新台幣
（下同）一萬五千元賄賂予乙○○，乙○○對上揭賭場違背職務
不予取締之期約，之後隨由宋云秀連續於九十一年五月間、同年
六月間、同年七月間之某日，分別在台北縣瑞芳鎮「碇內公園」
、「吉安宮」等處，各交付一萬五千元予乙○○收受，復於同年
八月間某日，由宋云秀委託朱宏勝在其所營之「華進便利商店」
，交付一萬五千元予乙○○收受。另盧葉牡丹、宋云秀於「中央
路賭場」經營期間，亦於九十二年九月間透過朱宏勝與甲○○聯
絡，達成渠等按月交付二萬元之賄賂與甲○○，甲○○對該賭場
違背職務不予取締之期約。並由宋云秀委由朱宏勝在「華進便利
商店」轉交二萬元予甲○○收受。同年十月間某日，甲○○藉由
朱宏勝轉達「該月擬追加收取一萬元」，宋云秀、盧葉牡丹同意
後，再度由宋云秀委託朱宏勝在「華進便利商店」交付三萬元交
予甲○○收受。又盧葉牡丹欲與宋云秀拆夥（單獨經營賭場），
於九十一年十一月間某日，委託朱宏勝向乙○○轉達行求賄賂之
意，乙○○亦藉由朱宏勝傳達要求按月交付二萬元，盧葉牡丹認
並不合理，遂作罷等情。因而撤銷第一審關於乙○○、甲○○部
分之科刑判決，改判仍依修正前刑法連續犯規定，分別論處乙○
○、甲○○連續依據法令從事公務並有調查職務之人員，對於違
背職務之行為，收受賄賂罪刑（乙○○處有期徒刑十年六月，褫
奪公權七年；甲○○處有期徒刑八年，褫奪公權六年），固非無
見。
惟查：(一)、被告以外之人於檢察事務官、司法警察（官）調查中
所為之陳述，與審判中不符時，其先前之陳述須具有較可信之特
別情況（可信性），且為證明犯罪事實存否所必要者（必要性）
，始得依刑事訴訟法第一百五十九條之二規定，例外容許其證據
能力。所稱「具有較可信之特別情況」係屬於證據能力之要件，
法院應就其前後陳述當時之原因、過程、內容、功能等外在環境
加以觀察，以判斷先前之陳述，是否出於真意之供述、有無違法
取供等，其信用性獲得確定保障之特別情況，與證據證明力（即
「憑信性」）之判斷不同。而所稱「為證明犯罪事實存否所必要
者」，係指就具體個案案情及相關卷證判斷，為發現實質真實目
的，認為除該項審判外之陳述外，已無從再就同一供述者，取得
與其上開審判外陳述之相同供述內容，倘以其他證據代替，亦無
從達到同一目的之情形而言。本件原判決認證人盧葉牡丹、宋云
秀、朱宏勝於警詢（即法務部調查局台北市調查處）所為之陳述
均有證據能力（見原判決理由壹、二、2.），然盧葉牡丹、宋云
秀、朱宏勝於警詢所為之陳述，與審判中之陳述是否相符，原判
決並未予以說明；另原判決理由內載明「雖此部分供述資料（指
盧葉牡丹、宋云秀、朱宏勝於警詢所為之陳述）尚非證明本案犯
罪事實存否之所必要」等語（見原判決第八頁第四、五行），足
見盧葉牡丹、宋云秀、朱宏勝於警詢所為之陳述欠缺「必要性」
要件，而與刑事訴訟法第一百五十九條之二規定之例外情形不符
，乃原判決仍認渠等於警詢時所為之陳述有證據能力，其適用法
則自有不當。(二)、原判決依憑盧葉牡丹、宋云秀、朱宏勝之證言
，認定乙○○、甲○○分別有上述犯行。按盧葉牡丹、宋云秀、
朱宏勝所為關於盧葉牡丹、宋云秀為達順利經營賭場牟利，免遭
員警取締查緝之目的，而委由朱宏勝分別與乙○○、甲○○就違
背職務不予取締之行為期約賄賂，再推由宋云秀或朱宏勝分別交
付賄賂予乙○○、甲○○之指證，同時亦為盧葉牡丹、宋云秀、
朱宏勝關於渠等所犯聚眾賭博、違背職務行賄等罪所為之自白，
基於刑事訴訟法第一百五十六條第二項「被告或共犯之自白，不
得作為有罪判決之唯一依據，仍應調查其他必要之證據，以察其
是否與事實相符。」之規定，並為避免渠等藉虛偽自白嫁禍他人
，自應有足夠之補強證據以擔保其真實性，始能作為論罪依據。
本件依原判決理由欄所載（見原判決貳、二、(三)、(四)，原判決第
十至二十八頁），原判決認定上揭事實所憑之證據資料，除盧葉
牡丹、宋云秀、朱宏勝分別於警詢、偵查、第一審及原審所為之
陳述外，並無其餘補強證據存在。而宋云秀、朱宏勝、盧葉牡丹
於警詢及偵查中，就「大埔路賭場」、「中央路賭場」之確實開
設時間、渠等確實交付賄款之時間，乃至賭場抽頭金之確實分配
方式等種種細節，或曾為不相一致之證述，或為前後矛盾之證述
，本身已非無瑕疵可指。另依朱宏勝所述情節，其並未參與經營
賭場，則其所為有關盧葉牡丹、宋云秀經營賭場部分之陳述，顯
係得諸於盧葉牡丹、宋云秀所述之傳聞。盧葉牡丹有關宋云秀向
警察行賄部分之供述，亦顯係得知於宋云秀所述，而非其本身親
自經歷見聞之事實經過。再者，原審雖已調取四腳亭派出所自九
十一年三月起至九十二年三月止之受理各類案件紀錄單及工作紀
錄簿影本（見上更(一)字卷一第一二四至一九三頁），惟對於盧葉
牡丹、宋云秀在上開期間，有無在瑞芳鎮○○路及中央路一帶涉
及賭博案件遭查獲之紀錄，亦未調查說明。則盧葉牡丹、宋云秀
、朱宏勝所為盧葉牡丹、宋云秀先後共同經營「大埔路賭場」、
「中央路賭場」，及渠等為順利經營賭場免遭取締，而分別連續
向乙○○、甲○○行賄部分之指證，是否確與事實相符，自有待
進一步之調查釐清。原審未究明有無補強證據以擔保其真實性，
遽採為不利於乙○○、甲○○之論罪依據，自有可議。(三)、當事
人聲請調查之證據，若與待證事實及被告利益確有重要關係，而
事實審法院未予調查，又未認其無調查之必要，以裁定駁回，或
於理由內予以說明，即有刑事訴訟法第三百七十九條第十款之應
於審判期日調查之證據而未予調查之違法。乙○○、甲○○之辯
護人於原審多次聲請傳喚證人盧葉牡丹，待證事實為「大埔路賭
場」、「中央路賭場」之確實位置，及其與宋云秀共同經營賭場
之細節（見上更(一)字卷一第六十頁、第二七七頁，上更(一)字卷二
第二十七頁反面、第三十七頁反面，原審卷第一九０頁聲請調查
證據狀）。此項待證事實，自攸關於與盧葉牡丹、宋云秀、朱宏
勝有無經營上開賭場，並因而向乙○○、甲○○行賄等事實之判
斷。原審法院並未認為此部分調查證據之聲請不必要而以裁定駁
回其聲請，並兩度以證人身分傳喚盧葉牡丹於審判期日到場，顯
然亦認為有傳喚其到場就上開待證事實予以調查之必要。惟盧葉
牡丹並未於審判期日到場，乃原審並未再行傳喚，亦未於理由內
說明無調查之必要，遽行判決，揆諸上揭說明，其審理自有未盡
。乙○○、甲○○上訴意旨分別指摘原判決不當，尚非全無理由
，應認原判決仍有撤銷發回更審之原因。
據上論結，應依刑事訴訟法第三百九十七條、第四百零一條，判
決如主文。
中    華    民    國  九十八  年    四    月   三十   日
                      最高法院刑事第五庭
                          審判長法官  陳  正  庸
                                法官  賴  忠  星
                                法官  林  秀  夫
                                法官  宋      祺
                                法官  陳  祐  治
      本件正本證明與原本無異
                                      書  記  官
中    華    民    國  九十八  年    五    月    四    日
                                                      v


司法院資訊處製作；財團法人民間司法改革基金會備份。
